---
title: "Métodos"
numbered: true
---

```{r}
#| label: setup-metodos
#| include: false
library(dplyr)
library(knitr)
datos <- readRDS("input/data-proc/elsoc_analitico.rds")
res   <- readRDS("output/resultados.rds")
fmt   <- function(x, d = 2) formatC(x, format = "f", digits = d, big.mark = ".", decimal.mark = ",")
```

## Datos y acceso abierto

El estudio utiliza el **Estudio Longitudinal Social de Chile (ELSOC)**, encuesta
panel del Centro de Estudios de Conflicto y Cohesión Social (COES) que sigue a una
muestra probabilística de personas residentes en Chile [@coes_elsoc2023]. Se emplea
la versión pública `ELSOC_Long_2016_2022_v1.00`, de acceso libre bajo registro en el
repositorio del COES (<https://coes.cl/encuesta-panel/>). El indicador central de este
trabajo —la percepción de conflicto entre clase alta y baja (`f01_03`)— solo fue
levantado en las olas de **2016 y 2018**, por lo que el análisis se restringe a esos
dos años. Tras eliminar los códigos perdidos propios de ELSOC (−999 a −666), la muestra
analítica queda en **`r fmt(res$n_total, 0)` observaciones** con información válida en las
variables focales y **`r fmt(res$n_completo, 0)`** casos completos —correspondientes a
`r fmt(res$n_clusters, 0)` individuos— para los modelos multivariados.

## Protocolo reproducible (IPO)

El flujo sigue la estructura **Entrada–Proceso–Salida**:

- **`input/`** — datos originales (`data-orig/`) y el conjunto analítico depurado
  (`data-proc/elsoc_analitico.rds`).
- **`procesamiento/`** — `01-preparacion.R` (selección, recodificación y filtrado) y
  `02-analisis.R` (modelos, errores robustos y figuras).
- **`output/`** — tablas, figuras y objetos de resultados que consumen los capítulos.

Con `freeze: auto` los resultados quedan congelados y se regeneran solo al cambiar los
datos o el código, garantizando reproducibilidad, en línea con los llamados a documentar y
publicar métodos y protocolos abiertos y verificables [@cilibrasi2024; @knudtson2019]. El
repositorio, el protocolo y las hipótesis pre-registradas se documentan en OSF, y el
manuscrito se difunde como preprint antes de la entrega [@nosek2015].

## Operacionalización de variables

```{r}
#| label: tbl-variables
#| tbl-cap: "Variables del estudio (ELSOC, olas 2016 y 2018)"
#| echo: false
vars <- data.frame(
  Variable = c("Satisfacción con la democracia (VD)",
               "Percepción de conflicto de clases",
               "Estatus social subjetivo",
               "Autoubicación izquierda–derecha",
               "Confianza en el gobierno",
               "Sexo (mujer)", "Edad"),
  Código   = c("c01","f01_03","d01_01","c15","c05_01","m0_sexo","m0_edad"),
  Escala   = c("1 Nada – 5 Muy", "1 Nada de conflicto – 5 Mucho conflicto", "0 más bajo – 10 más alto",
               "0 izquierda – 10 derecha", "1 Nada – 5 Mucha",
               "0 hombre / 1 mujer", "Años"))
kable(vars, align = "lll")
```

## Estrategia analítica

Se estiman modelos de **regresión lineal por mínimos cuadrados ordinarios (MCO)** con
**errores estándar agrupados por individuo** (*cluster-robust* por `idencuesta`), dado que
las mismas personas participan en las olas de 2016 y 2018 —lo que viola la independencia
entre observaciones— y que el trabajo previo detectó heterocedasticidad. Se especifican
tres modelos: (M1) efecto
bruto del conflicto percibido; (M2) efecto ajustado por estatus, ideología, confianza en
el gobierno, sexo, edad y año; y (M3) un término de **interacción `conflicto × estatus`**
—con ambas variables centradas— para contrastar la hipótesis de moderación. Las dos
hipótesis fueron **pre-registradas antes de estimar los modelos**, de modo que la prueba
de H2 constituye un contraste confirmatorio y no una búsqueda posterior de significancia.
