---
title: "Tablas adicionales y robustez"
suppress-bibliography: true
---

Este anexo reúne análisis **exploratorios** (no pre-registrados) que ponen a prueba la
robustez del hallazgo principal. Se declaran explícitamente como exploratorios para
distinguirlos del contraste confirmatorio del cuerpo del informe.

```{r}
#| label: setup-anexo
#| include: false
library(dplyr); library(modelsummary); library(sandwich)
d <- readRDS("input/data-proc/elsoc_analitico.rds") |>
  mutate(conflicto_c = conflicto - mean(conflicto),
         estatus_c   = estatus   - mean(estatus, na.rm = TRUE),
         izqder_c    = izqder     - mean(izqder,  na.rm = TRUE),
         confgob_c   = confgob    - mean(confgob, na.rm = TRUE))
# Casos completos para poder agrupar los errores por individuo
dc <- d[complete.cases(d[, c("satdem","conflicto_c","estatus","izqder","izqder_c",
                             "confgob","confgob_c","mujer","edad","anio","idencuesta")]), ]
```

## Moderadores alternativos

Además del estatus subjetivo (H2), se examinaron —de forma exploratoria— dos
moderadores teóricamente plausibles: la **autoubicación ideológica** y la **confianza en
el gobierno**. Ninguna interacción resulta estadísticamente significativa, lo que refuerza
la conclusión de que el efecto del conflicto percibido es **transversal**.

```{r}
#| label: tbl-robustez
#| tbl-cap: "Modelos exploratorios con moderadores alternativos (errores agrupados por individuo)"
#| echo: false
#| warning: false
m_ideo <- lm(satdem ~ conflicto_c*izqder_c + estatus + confgob + mujer + edad + anio, data = dc)
m_conf <- lm(satdem ~ conflicto_c*confgob_c + estatus + izqder + mujer + edad + anio, data = dc)
vc <- list(vcovCL(m_ideo, cluster = dc$idencuesta),
           vcovCL(m_conf, cluster = dc$idencuesta))
cm <- c("conflicto_c"="Conflicto percibido",
        "conflicto_c:izqder_c"="Conflicto × Ideología",
        "conflicto_c:confgob_c"="Conflicto × Confianza gob.",
        "izqder_c"="Izquierda–derecha", "confgob_c"="Confianza gobierno")
modelsummary(list("× Ideología" = m_ideo, "× Confianza" = m_conf),
             vcov = vc, coef_map = cm, stars = c("*"=.05,"**"=.01,"***"=.001),
             gof_map = c("nobs","r.squared"),
             notes = "Errores agrupados por individuo. Solo se muestran términos focales. Fuente: ELSOC 2016 y 2018 (COES).",
             output = "kableExtra")
```

Las interacciones son cercanas a cero y no significativas en ambos casos, de modo que la
relación negativa entre percepción de conflicto de clases y satisfacción con la democracia
se mantiene homogénea a lo largo de la ideología política y del grado de confianza en el
gobierno.
